臺灣臺中地方法院民事判決  
111年度中簡字第685號
原      告  趙芳延  
訴訟代理人  邱東泉律師

被      告  江燕華  
訴訟代理人  林清標  
上列當事人間請求確認債權不存在事件，本院於民國111年7月12
日言詞辯論終結，判決如下：
    主  文
確認被告所持原告所簽發如附表所示本票債權及利息債權請求權
對原告均不存在。
被告應將附表所示之本票返還原告。
本院111年度司執字第16943號強制執行程序應予撤銷，被告不得
持本院110年度司執字第127193號債權憑證對原告之財產為強制
執行。
訴訟費用新臺幣參仟貳佰元由被告負擔。
    事實及理由
壹、程序方面：
    按民事訴訟法第255條第1項第2款規定：「訴狀送達後，原
    告不得將原訴變更或追加他訴。但請求之基礎事實同一者，
    不在此限。」，而該條款所稱之「請求之基礎事實同一」者
    ，係指變更或追加之訴與原訴之主要爭點有其共同性，各請
    求利益之主張在社會生活上可認為同一或關連，而就原請求
    之訴訟及證據資料，於審理繼續進行在相當程度範圍內具有
    同一性或一體性，得期待於後請求之審理予以利用，俾先後
    兩請求在同一程序得加以解決，避免重複審理，進而為統一
    解決紛爭者即屬之（參見最高法院民國100年度台抗字第716
    號民事裁判意旨）。查原告起訴時聲明為：「一、確認被告
    所持原告所簽發如附表所示本票之債權及利息債權對原告均
    不存在。二、被告應將附表所示之本票返還原告。三、被告
    不得持本院110年度司票字第2266號民事裁定及其確定證明
    書為執行名義，對原告之財產為強制執行。四、被告不得持
    本院110年度司執字第127193號債權憑證對原告之財產為強
    制執行。」嗣於111年7月5日具狀將原聲明改為備位聲明，
    並追加先位聲明為：「一、確認被告所持原告所簽發如附表
    所示本票債權及利息債權請求權對原告均不存在。二、被告
    應將附表所示之本票返還原告。三、本院111年度司執字第1
    6943號強制執行程序應予撤銷。被告不得持本院110年度司
    執字第127193號債權憑證對原告之財產為強制執行。」等情
    ，有民事更正聲明暨準備二狀（見本院卷第145頁）在卷可
    憑。本院審酌原告提起上開原訴及追加新訴，主張之原因事
    實皆係確認如附表所示之本票債權不存在，並請求撤銷111
    年度司執字第16943號強制執行程序，且被告不得持本院110
    年度司執字第127193號債權憑證對原告之財產為強制執行，
    則原告追加新訴與原訴間之主要爭點即具有共同性，各項請
    求利益在社會生活上可認為具有關連性，而就原訴請求提出
    之證據資料，於審理程序在相當程度範圍內亦具有同一性，
    得期待於追加新訴之審理程序予以援用，使先後2請求得在
    同一訴訟程序得加以解決，基於訴訟經濟及避免重複審理，
    核屬請求同一基礎事實範圍內的訴之變更，依上開規定及最
    高法院100年度台抗字第716號民事裁判意旨，應予准許。
貳、實體方面：
一、原告主張：
　㈠被告與訴外人即被告之夫林清標於107年1月15日出具承諾切
    結書，委任原告代為辦理銀行貸款，並承諾以銀行核貸金額
    之固定比例作為原告之佣金，被告出具承諾切結書後，同年
    月17日由訴外人即被告之女林群倫代為簽發如附表所示票面
    金額為新臺幣（下同）30萬元之支票（下稱系爭本票）交付
    原告作為佣金，原告因而簽發如附表所示之同額系爭本票作
    為擔保，亦即系爭本票僅為原告受被告委任辦理貸款時先預
    收部分佣金所為擔保。原告嗣後順利完成委任事務，惟被告
    於原告完委任事務後，未將系爭本票交還原告，竟持系爭本
    票向鈞院聲請本票裁定並強制執行，鈞院亦以110年度司票
    字第2266號裁定准予強制執行，因執行未果，核發110年度
    司執字第127193號債權憑證，是被告持有系爭本票對原告之
    本票債權不存在。
　㈡又系爭本票發票日係原告於107年1月16日所簽發，到期日為1
    07年4月17日，並於當日簽發後交付被告持有，被告前於110
    年4月20日持系爭本票向鈞院聲請本票裁定強制執行，鈞院
    於110年4月23日裁定准予強制執行，準此被告就系爭本票票
    款請求權之消滅時效期間，應自107年4月17日起算 3年，至
    110年4月16日屆滿。被告於110年4月20日持系爭本票向鈞院
    聲請裁定強制執行，斯時系爭本票消滅效期間已經完成，時
    時效消滅後所為之請求，不生時效中斷之效力，則被告所持
    系爭本票債權之請求權應已歸於消滅而不存在，爰提起本件
    訴訟等語。
　㈢先位聲明：
　　⑴確認被告所持原告所簽發如附表所示本票債權及利息債權
      請求權對原告均不存在。
　　⑵被告應將附表所示之本票返還原告。
　　⑶本院111年度司執字第16943號強制執行程序應予撤銷，被
      告不得持本院110年度司執字第127193號債權憑證對原告
      之財產為強制執行。
　㈣備位聲明：  
　  ⑴確認被告所持原告所簽發如附表所示本票債權及利息債權
      對原告均不存在。
　　⑵被告應將附表所示之本票返還原告。
　　⑶本院111年度司執字第16943號強制執行程序應予撤銷，被
      告不得持本院110年度司執字第127193號債權憑證對原告
      之財產為強制執行。
二、被告則以：原告於107年1月17日收受由被告之女林群倫代為
    簽發之30萬元支票並兌現後，即向被告及被告之夫林清標保
    證處理貸款事宜會在3個月內完成，若辦不成即退還該30萬
    元，並簽發系爭本票，嗣原告於107年4月中告知被告在臺灣
    中小企業銀行的貸款送件未過，被告即要求終止委託並返還
    30萬元，惟原告表示其有認識的代書，可以幫忙協助尋找金
    主借款，且如果被告同意原告繼續向銀行辦理貸款，原告自
    願承擔該筆借款在30萬元範圍內之利息，系爭本票則轉為借
    款利息之擔保等語，資為抗辯。並聲明：原告之訴駁回。
三、得心證之理由：
　㈠按確認法律關係之訴，非原告有即受確認判決之法律上利益
    者，不得提起之，民事訴訟法第247條第1項前段定有明文。
    所謂即受確認判決之法律上利益，係指法律關係之存否不明
    確，原告主觀上認其在法律上之地位有不安之狀態存在，且
    此種不安之狀態，能以確認判決將之除去者而言（最高法院
    52年台上字第1240號判決意旨參照）。本件被告持系爭本票
    向本院聲請裁定准予強制執行，經職權調閱本院110年度司
    票字第2266號、本院110年度司執字第127193號、111年度司
    執字第16943號卷宗核閱屬實，是兩造就系爭本票之票據權
    利是否存在，顯有爭執，且該權利之存否，攸關原告應否負
    票據責任，則原告在私法上之地位因被告主張而受有侵害之
    危險，此種不安之狀態，得以確認判決將之除去，揆諸前開
    判例之意旨，原告訴請確認被告就系爭本票對原告之債權是
    否存在，乃有確認利益，合先敘明。
　㈡按票據上之權利，對本票發票人，自到期日起算；見票即付
    之本票，自發票日起算，3年間不行使，因時效而消滅，票
    據法第22條第1項定有明文。次按消滅時效完成後，如債權
    人依原執行名義或債權憑證聲請法院再行強制執行時，亦不
    生中斷時效或中斷事由終止重行起算時效之問題（最高法院
    89年度台上字第1623號民事判決意旨參照）。又消滅時效完
    成之效力，不過發生拒絕給付之抗辯權，是債權本身固然未
    消滅，但應認於債務人對債權人行使時效抗辯後，債權人之
    「請求權」即歸於消滅（最高法院99年度第5次民事庭會議
    決議亦可資參照）。
　㈢經查，系爭本票之發票日為107年1月16日，到期日為107年4
    月17日，依票據法第22條第1項規定，自到期日起算3年間不
    行使，其票據上之權利因時效而消滅，是被告就系爭本票之
    債權請求權，自到期日107年4月17日起算3年，已於110年4
    月16日罹於時效。被告雖抗辯系爭本票係為擔保借款之利息
    等語，惟因系爭本票之票款請求權已罹於時效，縱被告於時
    效消滅後之111年4月20日曾持系爭本票聲請裁定准予強制執
    行，經本院以110年度司票字第2266號裁定准許，依前揭說
    明，已時效完成之系爭本票債權請求權，仍不生中斷時效或
    重行起算時效之問題。原告於系爭本票債權請求權之時效完
    成後，既已為時效抗辯，應認系爭本票債權對原告之「請求
    權」即歸於消滅而不存在。
　㈣綜上所述，系爭本票債權之請求權，因原告行使時效抗辯權
    而歸於消滅，原告先位請求⑴確認被告所持系爭本票債權及
    利息債權請求權對原告均不存在，⑵被告應將附表所示之本
    票返還原告，⑶本院111年度司執字第16943號強制執行程序
    應予撤銷，被告不得持本院110年度司執字第127193號債權
    憑證對原告之財產為強制執行，均有理由，應予准許。原告
    先位之訴既有理由，則其就備位之訴部分，即無庸再予審究
    ，併此敘明。
四、因本案事證已臻明確，兩造其餘主張陳述及所提之證據，均
    毋庸再予審酌，附此敘明。
五、訴訟費用負擔之依據：民事訴訟法第78條。
中　　華　　民　　國　　111 　年　　 7 　月　　 26  　日
                      臺灣臺中地方法院臺中簡易庭
                                  法　官　吳蕙玟
以上正本係照原本作成。
如不服本判決，應於送達後20日內，向本院提出上訴狀並表明上
訴理由，如於本判決宣示後送達前提起上訴者，應於判決送達後
20日內補提上訴理由書（須附繕本）。如委任律師提起上訴者，
應一併繳納上訴審裁判費。
中　　華　　民　　國　　111 　年　　7 　　月　　26　　日
                                  書記官　楊思賢　　
附表：
編號 發票日 （民國） 票面金額（新臺幣） 到期日 （民國） 票據號碼 1 107年1月16日 30萬元 107年4月17日 WG0000000